【裁判字號】    96,醫,9
【裁判日期】    971208
【裁判案由】    損害賠償
【裁判全文】
臺灣臺北地方法院民事判決                 96年度醫字第9號
原      告    丙○○
訴訟代理人    乙○○
              林正疆律師
被      告    甲○○即聯安診所.
訴訟代理人    洪堯欽律師
              劉健右律師
上列當事人間請求損害賠償事件，本院於民國97年11月5 日言詞
辯論終結，判決如下：
    主      文
原告之訴及假執行之聲請均駁回。
訴訟費用由原告負擔。
    事實及理由
一、原告主張：伊任職中國信託商業銀行股份有限公司（下稱中
    國信託銀行）後，在被告聯安診所（下稱聯安診所）進行員
    工健康檢查，民國93年8 月18日聯安診所健康檢查報告表示
    伊「胸腔Ｘ光檢查」項目為正常（Normal），豈料95年10月
    7 日轉至合康健診中心進行員工健康檢查，嗣接獲合康健診
    中心來電告知胸部Ｘ光片有異常，依據胸部Ｘ光照片顯示左
    肺有1 個2.5 公分大的腫瘤，同年10月16日伊赴臺灣大學附
    設醫院（下稱臺大醫院）胸腔內科楊泮池醫師門診，經楊醫
    師看過合康健診中心Ｘ光片表示，肺部有2 公分大型腫瘤已
    有變形跡象，該2 公分多腫瘤病灶應該在2 年前就已呈現，
    嗣伊於95年10月17日取得在聯安診所健康檢查時拍攝Ｘ光片
    ，經楊醫師判讀後發覺該Ｘ光片已有1 公分左右異常腫瘤影
    像。伊於95年10月24日下午在臺大醫院進行胸腔鏡手術取出
    腫瘤，經切片發現為惡性，隨即進行切除左下肺葉及淋巴手
    術，11月1 日方拔除胸管觀察，11月2 日出院。伊於95年10
    月24日臺大醫院進行手術時，肺部腫瘤為「第1A期」癌症，
    則兩年前即93年8 月18日於聯安診所進行健康檢查，伊肺部
    腫瘤必定更為輕微，僅屬第零期，分類為「TisN0M0 」之原
    位癌，若聯安診所當時即發現原位癌，則只需接受冷凍治療
    法15分鐘即可根治，根本不需要兩年後動手術切除肺葉，但
    因聯安診所醫療過失，遲至95年10月24日始於臺大醫院進行
    手術，當時肺部腫瘤已經變為「第1A期」、分類為「T1N0M0
    」之癌症，而5 年內存活率從原本88% 降低至60% （減少28
    %） ，影響伊身體、健康及生命權。伊自95年起因肺癌在臺
    大醫院接受醫療（包括手術）以及手術後回診所生之一切醫
    療費用，共計支出新臺幣（下同）146,678 元，因聯安診所
    醫療疏失，伊必須於95年10月在臺大醫院接受肺葉切除手術
    ，住院期間17天（95年10月17日至95年11月2 日）及出院後
    60天，生活均無法自理，仰賴專人看護，以現今看護費用一
    天2,000 元計算，72日之看護費用共計144,000 元，又伊於
    93年進入中國信託銀行任職，依該公司新進人員手冊之記載
    ，任職兩年可晉升為襄理（伊順利於94年晉升為襄理），任
    職滿3 年可順利晉升為經理，今因聯安診所嚴重醫療過失，
    伊不得不於95年10月以手術之方式切除肺葉治療肺癌，導致
    從此肺活量、體力、精神皆遠遠不及正常人，不僅難以從事
    高抗壓性之工作（稍有壓力即感呼吸困難與疲憊不堪），甚
    且因缺損肺葉身體虛弱而無法加班，無法於96年晉升至經理
    職務，造成薪資減損高達343,643 元，此薪資落差現象，一
    生將始終存在，以勞動基準法第54條第1 項第1 款所規定60
    歲強制退休年齡計算，將影響長達28年之久（伊為63年次，
    自96年即33歲時薪資水準受影響算至60歲，共計影響28年）
    ，勞動能力減損合計為2,694,161 元（343,643 ×28×28 %
    ＝2,694,161 ，元以下四捨五入），再聯安診所之醫療疏失
    ，伊所受心理創傷可謂極為巨大，為此請求精神慰撫金2,79
    3,999 元。爰依民法第184 條、第191-3 條、第193 條、第
    195 條、第226 條第1 項、第227 條、消費者保護法第7 條
    等規定提起本件訴訟。並聲明：(一)被告應給付原告5,778,83
    8 元（計算式：146,67 8+14 4, 000+2,694,161+2,793,999
    ＝5,778,838） ，及自起訴狀繕本送達之翌日起至清償日止
    ，按年息5%計算之利息。(二)願供擔保請准宣告假執行。
二、被告則以：依據目前之醫療技術水準，縱使病患在拍攝胸部
    Ｘ光時，體內已有腫瘤存在，惟若腫瘤不大或密度不高或位
    置不明顯，判讀者仍無法以肉眼判讀，而系爭Ｘ光片經判讀
    後認為正常，並無違誤。原告於臺大醫院診療時，其肺癌分
    期為Stage 1A屬於早期癌症，且由臺大醫院病歷中其「遠端
    轉移」欄位均未勾選，可知原告之癌細胞未有轉移現象，於
    此情況下，縱使原告於二年前即發現有肺部腫瘤，其所需治
    療及癒後與二年後發現，並無二致，其復原率亦屬相同，原
    告是否於二年前發現腫瘤與損害之間，實無因果關係。又原
    告雖主張因判讀疏失，而受有勞動能力減少、支出看護費、
    醫療費用、增加生活上需要等損害云云，惟原告自起訴迄今
    均未提出任何支出憑證或為其他舉證，即逕向伊請求5,778,
    838 元賠償，自不應准許，尤其原告請求減少勞動能力損失
    賠償，無非以預計可晉升為經理，並可領取較多之薪資、考
    勤獎金、年終獎金等為其理由，核屬原告個人之主觀希望，
    不具客觀之確定性，則原告請求自不應准許等語，資為抗辯
    。並聲明：(一)原告之訴駁回。(二)如受不利判決，願供擔保請
    准宣告免假執行。
三、兩造不爭執之事項：
(一)、原告於93年8 月18日至聯安診所進行員工健康檢查，該健康
    檢查報告書記載之「胸部Ｘ光檢查」結果為「正常」，製作
    該份報告書之醫師為甲○○醫師，有健康檢查報告書影本在
    卷可參（見本院96年度北調字第16號卷第11頁）。
(二)、原告於95年10月7 日至合康專業健診中心進行健康檢查，依
    該健康檢查報告書記載之「Ｘ光檢查」結果為「左肺腫瘤」
    ，總評為「……4.左肺有一2CM 大腫瘤」，有該報告書影本
    在卷可參（見本院96年度北調字第16號卷第31-32 頁）。
(三)、原告因左肺肺癌，於95年10月17日至臺大醫院住院，95年10
    月24日進行胸腔鏡左下肺葉切除及縱隔淋巴廓清手術，95年
    11月2 日出院，有臺大醫院病歷及診斷證明書附卷可稽。（
    見本院病歷卷第53頁、本院卷(一)第257頁）
四、兩造主要爭點及法院判斷：
    原告主張於93年8 月18日在聯安診所為健康檢查時，未能判
    讀出其胸部Ｘ光片已有腫瘤，致延誤診察黃金時間，侵害生
    命權、身體權、健康權云云，惟為聯安診所否認，並以前揭
    情詞置辯，是本件首應審酌者為聯安診所判讀系爭胸部Ｘ光
    片之過程，是否有過失？茲分述如下：
(一)、依雙方均不爭執之臺大醫院病歷資料及診斷證明書內容，原
    告於95年10月24日在臺大醫院接受胸腔鏡左下肺葉切除及縱
    隔淋巴廓清手術，其病理報告為：「腫瘤大小為2.8 ×1.8
    ×1.5 公分」，病理分期為1A；T1N0M0，有病理組織檢查報
    告單及癌症登記與診療資料表（非小細胞肺癌）等件附卷可
    參，顯然原告於95年10月24日在臺大醫院檢查時肺癌為初期
    ，但能否以當時腫瘤大小推測於93年8 月18日在聯安診所拍
    攝之X 光片即有1 公分左右之異常腫瘤影像，依據證人即現
    任員林之員榮醫院放射科主治醫師林士超到庭證述：「大概
    是如果這是壹個沒有其他臨床訊息的片子，我會判讀為並沒
    有明顯的異常，因為他沒有明顯的異常，Ｘ光片的原理是將
    身體裡面的東西重疊在一起，所以內容非常多，所以我沒辦
    法從裡面判讀，因為他不是很精密的檢查，在這張片子沒有
    辦法看到很明顯的病灶。」、「（在你臨床經驗中，是否從
    事過腫瘤的判讀？）是，與我臨床經驗一樣長，大約十五、
    六年。有相關的醫療論文，如果知道腫瘤的結果，再拿以前
    的片子對照，大約可發現腫瘤的位置，但在照片子的當時都
    無法看見，這種爭端時常發生，因為片子很多是重疊，無法
    告知腫瘤大約在幾公分的大小是可以看到的，因為有些雖然
    很小但是位置很明顯，而且密度很硬，所以容易發覺，有些
    很大但是和附近的結構可能會重疊，可能不易看到。」（見
    本院97年10月6 日言詞辯論筆錄），由前述證詞內容可知，
    胸部Ｘ光片固然在肺癌之診斷上占有重要之地位，但Ｘ光片
    本身也有能力範圍之限制，也會受到某些客觀因素的影響，
    Ｘ光片上呈現的陰影是隨病灶之密度及其對Ｘ光線之吸收率
    而定，因此無法正確表現出真正病理的變化，原告於95年10
    月24日在臺大醫院接受腫瘤切除手術，其最終病理報告：腫
    瘤大小為2. 8×1.8 ×1.5 公分，肺癌分期為1A期，屬於非
    小細胞肺癌最初期，此時距其於93年8 月18日在聯安診所所
    拍攝胸部Ｘ光片檢查已隔約26個月，是否能以事後腫瘤臨床
    表徵，往前回溯推測某時應有之情形，本院深不以為然，即
    不能以事後之明，將原屬於意外的，指責其為過失（參見王
    澤鑑，醫學倫理及法律，臺灣醫界第30卷第5 期），原告雖
    稱系爭Ｘ光片經臺大醫院楊泮池醫師判讀，認為已有1 公分
    左右異常腫瘤影像存在云云，然Ｘ光片上表現之肺部陰影其
    原因多端，鑑別Ｘ光片的內容需要臨床經驗之累積，經驗豐
    富者對Ｘ光片所表現病因及診斷之適中率自然相當高，但醫
    生必須依經驗而學習，如認聯安診所判讀系爭胸部Ｘ光有過
    失，其過失標準應為是否有盡善良管理人注意義務之抽象輕
    過失，而非特殊技藝專精者之注意能力，證人林士超為經驗
    豐富之臨床醫師，到院亦表示其從系爭Ｘ光片中並無法判讀
    出有明顯的異常，因為Ｘ光片不是很精密的檢查，系爭Ｘ光
    片沒有辦法看到很明顯的病灶等語，足見關於系爭Ｘ光片是
    否可以明顯得判讀出有異常一節，確實有疑義，本院實難逕
    將聯安診所對系爭Ｘ光片之判讀內容指責為過失，且無法從
    原告於95年10月間在臺大醫院發現是1A肺癌，推算回去於93
    年8 月間之腫瘤期別為零期，因為Ｘ光片無法正確表現出真
    正病理的變化，已如前述。是原告主張聯安診所未能判讀出
    系爭Ｘ光片已有1 公分左右之異常腫瘤影像存在，有過失云
    云，尚難採信。
(二)、承上，聯安診所判讀系爭Ｘ光片之行為，並無不當，亦無違
    反法律規定，自無過失可言，原告依民法第184 條、第193
    條、第195 條規定，請求聯安診所負損害賠償責任，為無理
    由。再醫療行為並非從事製造危險來源之危險事業或活動者
    ，亦非以從事危險事業或活動而獲取利益為主要目的，與民
    法第191 條之3 立法理由所例示之工廠排放廢水或廢氣、桶
    裝瓦斯廠裝填瓦斯、爆竹廠製造爆竹、舉行賽車活動、使用
    炸藥開礦、開山或燃放焰火等性質有間，此有最高法院95年
    臺上字第2178號及96年臺上字第450 號判決要旨可資參照，
    故原告依民法第191 條之3 規定，請求聯安診所負損害賠償
    責任，為不足採。
(三)、聯安診所判讀系爭Ｘ光片之行為難認有疏失情形，已如前述
    ，原告主張聯安診所就本件醫療給付義務之履行有過失，有
    不完全給付之情形，應依民法第226 條、第227 條規定負損
    害賠償責任云云，自無理由。原告復主張聯安診所應依消費
    者保護法第7 條規定負損害賠償責任，惟審酌醫療行為異於
    商品製造之特殊性，醫師為降低危險行為量，過度採取防禦
    性醫療措施，實不能達成消費保護法第1 條第1 項之立法目
    的，況醫療法第82條第2 項既明定醫療機構及其醫事人員因
    執行業務致生損害於病人，以故意或過失為限，負損害賠償
    責任，就醫事行為之損害賠償責任，非採無過失責任，與消
    費者保護法規範之無過失責任體系相悖，足證醫療行為應排
    除在消保法之適用，此有前述最高法院95年臺上字第2178號
    及96年臺上字第450 號判決要旨可資參照，本院認為目前應
    以目的性限縮解釋之方式，將醫療行為排除於消保法適用之
    範圍之列。從而，原告依前開規定，請求聯安診所負損害賠
    償責任，即屬無據，應予駁回。
五、綜上所述，原告本於民法第184 條、第191 條之3 、第193
    條、第195 條、第226 條第1 項、第227 條、消費者保護法
    第7 條等規定，請求被告賠償5,778,838 元及利息，為無理
    由，應予駁回。原告之訴既以駁回，其假執行之聲請亦失所
    附麗，應併駁回之。
六、因本案事證已臻明確，兩造其餘主張、陳述暨攻擊防禦方法
    ，經本院審酌後，認與本案判斷結果無影響，均毋庸再予一
    一審酌，附此敘明。
七、結論：本件原告之訴為無理由，依民事訴訟法第78條，判決
    如主文。
中    華    民    國    97    年    12    月     8    日
                  民事第四庭    法  官  鄧德倩
以上正本係照原本作成
如對本判決上訴，須於判決送達後20日內向本院提出上訴狀
中    華    民    國    97    年    12    月     8    日
                                書記官  林孔華


司法院資訊處製作；財團法人民間司法改革基金會備份。
